臺灣高雄地方法院刑事判決
111年度金訴字第36號
公  訴  人  臺灣高雄地方檢察署檢察官  
被      告  柯翔岳


上列被告因詐欺等案件，經檢察官提起公訴（110年度偵字第720
6號），本院判決如下：
    主  文
柯翔岳犯三人以上共同詐欺取財罪，處有期徒刑壹年參月。未扣
案之犯罪所得新臺幣參仟元沒收，於全部或一部不能沒收或不宜
執行沒收時，追徵其價額。
    事  實
一、柯翔岳明知綽號「大寶」之真實姓名、年籍不詳之成年人所
    邀其加入者，係由3人以上之真實姓名、年籍不詳之人所組
    成、以實行詐術為手段、具有持續性及牟利性之有結構性之
    詐欺集團組織，仍於民國109年10月初某日起，加入真實姓
    名、年籍不詳、綽號「大寶」、「張專員」、「Davis 林」
    、「Alex Chen」等成年人及其他不詳成員所組成之詐欺集
    團組織，並擔任向取款車手收取贓款之工作。柯翔岳即與「
    大寶」及該詐欺集團其他真實姓名年籍不詳之成年人，共同
    意圖為自己不法之所有，基於3 人以上共同詐欺取財、隱匿
    詐欺犯罪所得去向之洗錢之犯意聯絡及參與前揭詐欺犯罪組
    織之犯意，先由不詳之詐欺集團成員於109年10月13日9時許
    ，撥打電話予葉萱平，並佯稱：為其前公司同事，急需用款
    云云，致葉萱平陷於錯誤，而依指示，於同日14時19分許匯
    款新臺幣（下同）10萬元至徐明仁（另經臺灣高雄地方檢察
    署檢察官為不起訴處分確定）所申設之國泰世華商業銀行00
    0000000000號帳戶（下稱國泰世華帳戶）；徐明仁再依詐欺
    集團成員指示於上開帳戶提領35萬元（含葉萱平遭詐騙之10
    萬元）後，再於同日15時52分許，在高雄市○○區○○路0段0號
    麥當勞，將35萬元交付柯翔岳；柯翔岳取得前揭款項後，抽
    取3,000元為報酬，並依詐欺集團成員指示，在高鐵臺中烏
    日站外將剩餘款項交給「大寶」，此手法移轉該詐欺所得，
    以隱匿去向並製造金流斷點，使司法機關難以溯源追查。
二、案經葉萱平訴由高雄市政府警察局鳳山分局報告臺灣高雄地
    方檢察署檢察官偵查起訴。
    理  由
壹、程序事項按刑事訴訟法第159 條之1 至159 條之4 為傳聞法
    則之例外規定，被告以外之人於審判外之陳述，雖不符前4 
    條之規定，而經當事人於審判程序同意作為證據，法院審酌
    該言詞或書面陳述作成時之情況，認為適當者，亦得為證據
    ，刑事訴訟法第159 條之5 第1 項定有明文。查本判決所引
    用之供述證據，業據檢察官及被告柯翔岳同意有證據能力（
    訴字卷第25頁），本院審酌該等證據作成時之情狀並無違法
    或不當等情形，認為以之作為本案證據亦屬適當，依上開規
    定自得作為認定事實之依據。
貳、實體事項
一、訊據被告柯翔岳固坦承有於前揭時、地向徐明仁拿領35萬元
    並抽取3,000元作為報酬後，在臺中高鐵站交給「大寶」乙
    節，惟矢口否認有何加重詐欺、洗錢及參與犯罪組織等犯行
    ，並辯稱：其當時在臉書上找工作，對方說是收債務人的欠
    款，其之前有做過當舖業，所以也沒想那麼多云云。經查：
（一）告訴人葉萱平於109年10月13日9時許，接獲詐欺集團不詳
      成員來電，並佯稱：為其前公司同事，急需用款云云，致
      告訴人葉萱平陷於錯誤，而依指示，於同日14時19分許匯
      款10萬元至徐明仁（另經臺灣高雄地方檢察署檢察官為不
      起訴處分確定）所申設之國泰世華帳戶；徐明仁再依詐欺
      集團成員指示於上開帳戶提領35萬元（含葉萱平遭詐騙之
      10萬元）後，於同日15時52分許，在高雄市○○區○○路0段0
      號麥當勞，將35萬元交付柯翔岳；柯翔岳取得前揭款項後
      ，抽取3,000元為報酬，並依詐欺集團成員指示，在高鐵
      臺中烏日站外將剩餘款項交給「大寶」等節，業據被告供
      述在卷，核與證人即告訴人葉萱平、證人徐明仁於證述相
      符（警卷第87-88頁，第15-18頁），並有國泰世華商業銀
      行存匯作業管理部109年11月18日國世存匯作業字第10901
      76395號函暨上開帳戶之開戶基本資料、交易明細表、高
      雄市鳳山區建國路麥當勞監視器翻拍照片26張、告訴人葉
      萱平之存摺內頁影本、國泰世華銀行存款憑證影本等在卷
      可佐（警卷第36-39頁，第63-75頁，第91頁），是此部分
      事實堪予認定為實。
（二）至被告雖以前詞置辯，惟查：
　　1.被告雖聲稱在臉書上找工作，並依對方指示行事一情，惟
      迄於本院審理時，被告卻始終未提出與求職有關之證據資
      佐以實其說，是其所辯求職乙節是否屬實，即屬有疑。
　　2.又被告稱：對方告知此為收取債務人欠款云云，惟無論是
      民間借貸或當舖業者，雖常見以現金流通之情形，惟其等
      與債務人於借貸之初即有直接接觸，且因未涉及犯罪，故
      於收取本金或利息時，民間借貸或當舖業者均大可直接向
      債務人本身收取，而無需透過他人層層轉收，更有一定放
      款、收取本利之流程，故本件被告擔任中間人，向徐明仁
      收款後又轉交給「大寶」，顯然有違常情；再者，債務人
      清償欠款時為避免日後爭議，除當場清點外，理應會有相
      關書面或電子記錄以證明還款數額，況本件徐明仁交予被
      告35萬元，並非數百元、數千元之小額，卻未有任何點收
      記錄，亦有異於常理；綜上，被告既自稱曾於當舖業工作
      ，更應對此知之甚詳，卻反於常理，依據「大寶」之指示
      前往收款及轉交，顯然有與「大寶」等人有犯意聯絡及行
      為分擔無訛，從而，其前揭所辯，顯係臨訟卸責之詞，尚
      難採信。　　　
（三）綜上所述，本件事證明確，被告前揭犯行，均堪予認定，
      應予依法論科。
二、論罪科刑：
（一）法律說明：
    1.組織犯罪防制條例所稱之犯罪組織，係指三人以上，以實
      施強暴、脅迫、詐欺、恐嚇為手段或最重本刑逾5 年有期
      徒刑之罪，所組成具有持續性及牟利性之有結構性組織；
      而所稱有結構性組織，係指非為立即實施犯罪而隨意組成
      ，不以具有名稱、規約、儀式、固定處所、成員持續參與
      或分工明確為必要，組織犯罪防制條例第2 條第1 、2 項
      分別定有明文。本件被告所參與之組織，成員係以詐騙他
      人金錢獲取不法所得為目的，分別負責撥打電話或上下聯
      繫、指派工作或擔任車手收取贓款等行為，被告於本案所
      擔任者為向取款車手收取贓款之工作，堪認被告所參與者
      ，係透過縝密之計畫與分工，成員彼此相互配合，由三人
      以上所組成之於一定期間內以實施詐欺為手段而牟利之具
      有持續性及牟利性之有結構性犯罪組織，堪以認定。
    2.再行為人於參與詐欺犯罪組織之行為繼續中，先後多次為
      加重詐欺之行為，因參與犯罪組織罪為繼續犯，犯罪一直
      繼續進行，直至犯罪組織解散，或其脫離犯罪組織時，其
      犯行始行終結。故該參與犯罪組織與其後之多次加重詐欺
      之行為皆有所重合，然因行為人僅為一參與犯罪組織行為
      ，侵害一社會法益，屬單純一罪，應僅就「該案中」與參
      與犯罪組織罪時間較為密切之首次加重詐欺犯行論以參與
      犯罪組織罪及加重詐欺罪之想像競合犯，而其他之加重詐
      欺犯行，祗需單獨論罪科刑即可，無需再另論以參與犯罪
      組織罪，以避免重複評價。是如行為人於參與同一詐欺集
      團之多次加重詐欺行為，因部分犯行發覺在後或偵查階段
      之先後不同，肇致起訴後分由不同之法官審理，為裨益法
      院審理範圍明確、便於事實認定，即應以數案中「最先繫
      屬於法院之案件」為準，以「該案件」中之「首次」加重
      詐欺犯行與參與犯罪組織罪論以想像競合。縱該首次犯行
      非屬事實上之首次，亦因參與犯罪組織之繼續行為，已為
      該案中之首次犯行所包攝，該參與犯罪組織行為之評價已
      獲滿足，自不再重複於他次詐欺犯行中再次論罪，俾免於
      過度評價及悖於一事不再理原則（最高法院109年度台上
      字第3945號判決意旨可資參照）。本案係被告加入上述詐
      欺集團後，所為詐欺犯行中「最先繫屬於法院之案件」，
      有臺灣高雄地方檢察署起訴送審之函文及其上所蓋本院之
      收文章、臺灣高等法院被告前案紀錄表可稽，依上述最高
      法院判決意旨，本案犯罪事實所示犯行，為被告「最先繫
      屬於法院之案件」之「首次」加重詐欺犯行，自應論以被
      告參與犯罪組織行為無訛。
    3.又刑法第339條之4第1項第2款以「三人以上共同犯之」作
      為詐欺取財犯罪之加重處罰構成要件，無非係考量多人共
      同行使詐術手段，易使被害人陷於錯誤，其主觀惡性較單
      一個人行使詐術為重，有加重處罰之必要；且本款所謂「
      三人以上共同犯之」，不限於實施共同正犯，尚包含同謀
      共同正犯，此觀增訂此款之立法理由即明。本件被告參與
      之詐欺集團，尚有「大寶」、「張專員」、「Davis 林」
      、「Alex Chen」、負責以電話行騙之不詳成員等人，已
      如前述，足見該集團各犯罪階段均屬緊湊相連，並由三人
      以上縝密分工為之，相互為用，方能完成前揭詐欺犯罪，
      是足認本件已該當刑法第339條之4第1項第2款之「三人以
      上共同犯之」構成要件，亦可認定。
    4.次按洗錢防制法業於105年12月28日修正公布，並於106年
      6月28日施行，新法第14條第1 項之一般洗錢罪，只須有
      第2條各款所示洗錢行為之一，而以第3條規定之特定犯罪
      作為聯結為已足。申言之，洗錢之定義，在新法施行後，
      與修正前規定未盡相同，因此是否為洗錢行為，自應就犯
      罪全部過程加以觀察，不僅須行為人客觀上有掩飾或隱匿
      特定犯罪所得之財物或財產上利益之具體作為，主觀上更
      須具有掩飾或隱匿其犯罪所得或變得之財產或財產上利益
      與犯罪之關聯性，使其來源形式上合法化，以逃避國家追
      訴、處罰之犯罪意思，始克相當。是依新法規定，倘行為
      人意圖掩飾或隱匿特定犯罪所得來源，而將特定犯罪所得
      直接消費處分，甚或交予其他共同正犯予以隱匿，或由共
      同正犯以虛假交易外觀掩飾不法金流移動，即難認僅單純
      犯罪後處分贓物之行為，應仍構成新法第2條第1或2款之
      洗錢行為。查本案係分工由被告擔任向取款車手收取贓款
      之人，於第一層提款車手與詐欺集團上層成員間已製造金
      流斷點，使偵查機關難以追查贓款流向，以達掩飾詐欺犯
      罪所得之本質及去向，自屬洗錢防制法所稱之洗錢行為。
（二）核被告所為，係犯刑法第339條之4第1項第2款三人以上共
      同詐欺取財罪、洗錢防制法第14條第1項之洗錢罪、及違
      反組織犯罪防制條例第3條第1項後段之參與犯罪組織罪。
      又被告與「大寶」、「張專員」、「Davis 林」、「Alex
       Chen」及所屬詐欺集團成員間，就上開犯行有犯意聯絡
      及行為分擔，應論以共同正犯。又被告以一行為犯上開3 
      罪，為想像競合犯，應從一重即論以三人以上共同詐欺取
      財罪處斷。
（三）爰以行為人責任為基礎，審酌被告時值青壯年，不思以正
      堂途徑獲取財富，為圖輕易獲利，竟加入詐欺集團而擔任
      向取款車手收取贓款之工作，對社會經濟秩序危害甚大，
      並使告訴人葉萱平受有經濟損失，所為顯然不該。又被告
      犯後否認犯行，且未實際賠償被害人所受損失；再衡量其
      犯罪動機、目的、手段、被害人所受損失、參與犯罪集團
      之程度、高中肄業之智識程度、經濟狀況普通等一切具體
      情狀（金訴卷第48頁），而量處如主文所示之刑。
（三）沒收部分：
　　　按犯罪所得，屬於犯罪行為人者，沒收之：前2項之沒收
      ，於全部或一部不能沒收或不宜執行沒收時，追徵其價額
      ，刑法第38條之1第1項前段、第3項分別定有明文。查本
      件被告因上開行為獲有3,000元之報酬，業據其供承在卷
      （金訴卷第26頁），自屬於其犯罪所得，而應依前揭規定
      ，於其所犯罪刑項下予以宣告沒收，並於全部或一部不能
      沒收或不宜執行沒收時，追徵其價額。
（四）強制工作部分（參與組織犯罪部分）：
　　　末按司法院大法官110年12月10日公布之釋字第812號解釋
      ，106年4月19日修正公布之組織犯罪防制條例第3條第3 
      項規定：「犯第1項之罪者，應於刑之執行前，令入勞動
      場所，強制工作，其期間為3年」（嗣107年1月3日修正公
      布第3條，但本項並未修正），就受處分人之人身自由所
      為限制，違反憲法比例原則及憲法明顯區隔原則之要求，
      與憲法第8條保障人身自由之意旨不符，應自本解釋公布
      之日起失其效力。從而被告所為固以一行為觸犯參與犯罪
      組織罪、加重詐欺取財罪、洗錢罪，經本院依刑法第55條
      前段規定，從一重之加重詐欺取財罪處斷，惟因組織犯罪
      防制條例第3條第3項強制工作之規定業經大法官解釋公布
      失效，自無再予論斷被告是否尚需依前揭規定宣告強制工
      作之必要，附此敘明。
據上論斷，應依刑事訴訟法第299條第1項前段，洗錢防制法第14
條第1項，組織犯罪防制條例第3條第1項後段，刑法第11條、第2
8條、第339條之4第1項第2款、第55條、第38條之1第1項前段、
第3項，刑法施行法第1條之1第1項，判決如主文。
本案經檢察官丁亦慧提起公訴，檢察官邱柏峻到庭執行職務。
中　　華　　民　　國　　111 　年　　5 　　月　　4 　　日
                  刑事第四庭  審判長法  官  王俊彥   
　　　　　　　　　                  法  官  姚億燦
　　　　　　　　　                  法　官  楊書琴
以上正本與原本無異。　　　　　　　　　
如不服本判決應於收受判決後20日內向本院提出上訴書狀，並應
敘述具體理由。其未敘述上訴理由者，應於上訴期間屆滿後20日
內向本院補提理由書(均須按他造當事人之人數附繕本)「切勿逕
送上級法院」。
中　　華　　民　　國　　111 　年　　5 　　月　　4 　　日
                                    書記官  王珮綺   
附錄：論罪科刑法條
組織犯罪防制條例第3條第1項
發起、主持、操縱或指揮犯罪組織者，處3年以上10年以下有期
徒刑，得併科新臺幣1億元以下罰金；參與者，處6月以上5年以
下有期徒刑，得併科新臺幣1千萬元以下罰金。但參與情節輕微
者，得減輕或免除其刑。
洗錢防制法第14條第1項
有第二條各款所列洗錢行為者，處7年以下有期徒刑，併科新臺
幣5百萬元以下罰金。
中華民國刑法第339條之4
犯第339條詐欺罪而有下列情形之一者，處1年以上7年以下有期
徒刑，得併科1百萬元以下罰金：
一、冒用政府機關或公務員名義犯之。
二、三人以上共同犯之。
三、以廣播電視、電子通訊、網際網路或其他媒體等傳播工具，
    對公眾散布而犯之。
前項之未遂犯罰之。